【裁判字號】    98,訴,849
【裁判日期】    990121
【裁判案由】    偽造文書等
【裁判全文】
臺灣苗栗地方法院刑事判決               98年度訴字第849號
公  訴  人  臺灣苗栗地方法院檢察署檢察官
被      告  丙○○
上列被告因偽造文書等案件，經檢察官提起公訴（98年度偵字第
3311號），因被告於準備程序為有罪之陳述，本院合議庭裁定改
依簡式審判程序，判決如下：
    主  文
丙○○犯業務侵占罪，處有期徒刑陸月，如易科罰金，以新臺幣
壹仟元折算壹日。又犯行使偽造私文書罪，處有期徒刑貳月，如
易科罰金，以新臺幣壹仟元折算壹日，國泰人壽保險股份有限公
司保單號碼0000000000、0000000000號續
期保費送金單上偽造之「國泰人壽保險股份有限公司總經理用章
」印文各壹枚，均沒收。又犯業務侵占罪，處有期徒刑陸月，如
易科罰金，以新臺幣壹仟元折算壹日。又犯行使變造私文書罪，
處有期徒刑貳月，如易科罰金，以新臺幣壹仟元折算壹日。應執
行有期徒刑壹年，如易科罰金，以新臺幣壹仟元折算壹日，國泰
人壽保險股份有限公司保單號碼0000000000、000
0000000號續期保費送金單上偽造之「國泰人壽保險股份
有限公司總經理用章」印文各壹枚，均沒收。
    犯罪事實及理由
一、犯罪事實：
    本件犯罪事實均與檢察官起訴書犯罪事實所載相同，茲引用
    之（如附件）。
二、證據名稱：
    除增加被告於本院之自白、臺灣高等法院被告前案紀錄表、
    國泰人壽保險股份有限公司於民國98年12月18日所為刑事陳
    報狀，及被告於98年12月30日匯款新臺幣（下同）2 萬元之
    郵政劃撥儲金存款收據外，餘均引用起訴書證據並所犯法條
    欄標題一證據清單所載（如附件）。
三、論罪科刑理由：
（一）關於起訴書犯罪事實欄一(一)之犯行：
      核被告所為，係犯刑法第336 條第2 項業務侵占罪及同法
      第216 條、第210 條行使偽造私文書罪。按盜用印文罪係
      指無使用權而就他人原有之印文加以盜用而言，與製造另
      一印文加以使用之偽造行為有別。而偽造印文，其方法並
      無限制，亦不以所偽造之印文與原印文有所差異為必要。
      如就他人之印文以照相、影印，或描摹套繪之方法，複製
      另一與原印文完全相同之印文使用，既非就原來之印文加
      以使用，而係製造另一印文，自屬偽造印文，而非盜用（
      最高法院89年度臺上字第1402號判決意旨參照）。是本件
      被告影印剪貼國泰人壽保險股份有限公司保單號碼000000
      0000、0000000000號續期保費送金單上之「國泰人壽保險
      股份有限公司總經理用章」印文之行為，為無製作權人，
      而以影印剪貼之方式，製作另一印文，應成立刑法第217
      條第1 項之偽造印文罪。復按同時偽造同一被害人之多件
      同類文書或同一被害人之多張支票時，其被害法益仍僅一
      個，不能以其偽造之文書件數或支票張數，計算其法益。
      此與同時偽造不同被害人之文書或支票時，因有侵害數個
      人法益，係一行為觸犯數罪名者迥異（最高法院73年臺上
      字第3629號判例意旨參照），又如數行為於同時同地或密
      切接近之時地實施，侵害同一之法益，各行為之獨立性極
      為薄弱，依一般社會健全觀念，在時間差距上，難以強行
      分開，在刑法評價上，以視為數個舉動之接續施行，合為
      包括之一行為予以評價，較為合理，則屬接續犯，而為包
      括之一罪（最高法院86年臺上字第3295號判例意旨參照）
      。則被告於密接之時間，在同一地點，雖偽造國泰人壽保
      險股份有限公司之續期保費送金單2 張，及該送金單上之
      「國泰人壽保險股份有限公司總經理用章」印文各1 枚（
      共2 枚），隨後並同時交付予訴外人甲○○，惟其侵害法
      益均為單一國泰人壽保險股份有限公司之個人法益，揆諸
      前開判例意旨，被告所犯偽造印文罪、偽造文書罪及行使
      偽造文書均係以一行為侵害一法益，均應論以一罪。而其
      所犯偽造印文罪，係偽造私文書之部分行為，而偽造私文
      書後持以行使，其偽造之低度行為，應為行使之高度行為
      所吸收，均不另論罪。另被告所犯業務侵占罪與行使偽造
      私文書罪間2 罪，犯意各別，行為互殊，應分論併罰。
（二）關於起訴書犯罪事實欄一(二)之犯行：
      核被告所為，係犯刑法第336 條第2 項業務侵占罪及同法
      第216 條、第210 條行使變造私文書罪。按刑法上變造文
      書，係指不變更原有文書之本質，僅就文書之內容有所更
      改而言，故必先有他人文書之存在，而後始有變造之可言
      ，否則難以該項罪名相繩（最高法院51年臺上字第295 號
      判例意旨參照）。次按影本與原本有相同之效果，將土地
      所有權狀原本影印後，就影本之部分內容竄改，重加影印
      ，其與無製作權人將其原本竄改，作另一表示其意思者無
      異，應成立變造公文書罪（最高法院98年臺上字第5716號
      判決意旨參照）。是本件被告將國泰人壽保險股份有限公
      司編號KA00000000號續期保費送金單上金額塗改並重新影
      印之行為，為無製作權人，於不變更前開送金單之性質，
      竄改部分內容後加以影印，應成立刑法第210 條變造私文
      書罪。而其變造私文書後持以行使，偽造之低度行為，應
      為行使之高度行為所吸收，不另論罪。另被告所犯業務侵
      占罪與行使變造私文書罪間2 罪，犯意各別，行為互殊，
      應分論併罰。
（三）被告所犯上開各罪間，犯意各別，行為互殊，應予分論併
      罰。
（四）量刑部分：
      爰審酌被告正值青壯，身強體健，卻不思以正途賺取財富
      ，冀圖不勞而獲，惟念及其並無犯罪之前科紀錄，素行良
      好，此有臺灣高等法院被告前案紀錄表附卷可稽，於審理
      時坦承悔過，堪認犯後態度良好，且有效節省不必要之調
      查資源，另被告雖未能與告訴人達成和解，然已先後給付
      賠償金共12萬元，此有告訴人所提被告侵害明細表（見臺
      灣苗栗地方法院檢察署98年度他字第316 號卷第5 頁）及
      其於98年12月30日匯款2 萬元之郵政劃撥儲金存款收據（
      見本院98年度訴字第849 號卷〈下稱本院卷〉第48頁）各
      1 件在卷可稽，告訴代理人乙○○亦表示請本院從輕量刑
      （見本院卷第47頁），並考量被告侵占款項係為其母還債
      之犯罪之動機暨其生活狀況、品行、智識程度、犯罪之目
      的、手段、所生危害等一切情狀，認公訴檢察官之具體求
      刑，甚為妥適，被告亦表示願意接受（見本院卷第47頁）
      ，爰分別量處如主文所示之刑，並均諭知易科罰金之折算
      標準，暨定其應執行之刑及易科罰金之折算標準，以示懲
      儆。另因依95年7 月1 日修正公布施行之刑法第2 條第1
      項規定，行為後法律有變更者，適用行為時之法律。但行
      為後之法律有利於行為人者，適用最有利於行為人之法律
      ，係採從舊從輕之原則。而所謂「法律有變更」，係指足
      以影響行為之可罰性範圍及其法律效果之法律修正而言；
      得易科罰金之適用範圍，係屬科刑規範事項，其折算標準
      於裁判時並應於主文內諭知，與一般純屬執行之程序有別
      ，是如新舊法對得否易科罰金之適用範圍不同時，自應依
      上開規定，比較適用最有利於行為人之法律。而刑法第41
      條第8 項業經立法院於98年12月15日修正，將得易科罰金
      之適用範圍擴大為數罪併罰之數罪均得易科罰金，其執行
      刑逾6 月者，亦得易科罰金，並經總統於98年12月30日公
      布，而於99年1 月1 日起生效，而被告行為時之刑法第41
      條第2 項係規定於數罪併罰，其執行之刑未逾6 個月者，
      始得易科罰金（於司法院98年6 月19日公布釋字第662 號
      解釋前仍為有效），比較新舊法結果，以新法有利於行為
      人，自應適用新法（本件被告所犯上開之罪均係最重本刑
      5 年以下有期徒刑之罪，經本院各判處有期徒刑6 月、2
      月、6 月、2 月，定執行刑1 年，自均應併予諭知如易科
      罰金之折算標準），附此敘明。
（五）沒收部分：
      被告於前開國泰人壽保險股份有限公司保單號碼00000000
      00、0000000000號續期保費送金單上偽造之「國泰人壽保
      險股份有限公司總經理用章」印文各1 枚，應依刑法第21
      9 條之規定宣告沒收。
四、應適用之法條：
（一）刑事訴訟法第273 條之1 第1 項、第299 條第1 項前段、
      第310條 之2 、第454 條第2 項。
（二）刑法第2 條第1 項後段、第336 條第2 項、第216 條、第
      210 條、第219 條、第41條第1 項前段、第51條第5 款，
      修正後刑法第41條第8 項。
（三）刑法施行法第1 條之1。
五、本判決係依刑事訴訟法第310 條之2 、第454 條第2 項製作
    ，依法僅記載當事人欄、主文、犯罪事實、證據名稱以及應
    適用之法條，又論罪科刑等因有說明之必要，故併予敘明。
    如不服本判決，應於判決送達之日起10日內，向本院提起上
    訴（須附繕本）。
本案經檢察官唐先恆到庭執行職務。
中    華    民    國    99    年    1     月    21    日
                  刑事第二庭    法  官  魏宏安
以上正本證明與原本無異。
如不服本判決應於收受判決後10日內向本院提出上訴書狀，並應
應敘述具體理由。其未敘述上訴理由者，應於上訴期間屆滿後20
日內向本院補提理由書( 均須按他造當事人之人數附繕本) 「切
勿逕送上級法院」。告訴人或被害人如對本判決不服者，應具備
理由請求檢察官上訴，其上訴期間之計算係以檢察官收受判決正
本之日期為準。
                                書記官  張玉楓
中    華    民    國    99    年    1     月    21    日
附錄本判決論罪科刑依據之法條：
中華民國刑法第336條第2項
對於業務上所持有之物，犯前條第1 項之罪者，處6 月以上5 年
以下有期徒刑，得併科3 千元以下罰金。
中華民國刑法第216條
行使第210 條至第215 條之文書者，依偽造、變造文書或登載不
實事項或使登載不實事項之規定處斷。
中華民國刑法第210條
偽造、變造私文書，足以生損害於公眾或他人者，處5 年以下有
期徒刑。

司法院資訊處製作；財團法人民間司法改革基金會備份。
